【裁判字號】    99,簡上,28
【裁判日期】    990824
【裁判案由】    確認本票債權不存在
【裁判全文】
臺灣桃園地方法院民事判決              99年度簡上字第28號
上  訴  人  羅世康原名為丁○.
被  上訴人  乙○○
訴訟代理人  甲○○
上列當事人間請求確認本票債權不存在事件，上訴人對於中華民
國98年11月30日本院中壢簡易庭98年度壢簡字第523 號第一審判
決提起上訴，本院於99年7 月27日言詞辯論終結，判決如下：
    主      文
上訴駁回。
第二審訴訟費用由上訴人負擔。
    事實及理由
一、按確認之訴非原告有即受確認判決之法律上利益者，不得提
    起。所謂即受確認判決之法律上利益，係指法律關係之存否
    不明確，原告主觀上認其在法律上之地位有不安之狀態存在
    ，且此種不安之狀態，能以確認判決將之除去者而言，若縱
    經法院判決確認，亦不能除去其不安之狀態者，即難認有受
    確認判決之法律上利益，此有最高法院52年台上字第1240號
    判例可參。查被上訴人就伊持有上訴人及羅育綸所簽發，發
    票日為民國96年3 月16日，票面金額為新台幣（下同）916,
    600 元，到期日為97年6 月15日之本票1 張（下稱系爭本票
    ），聲請本院以98年度司票字第3269號民事裁定准予強制執
    行，上訴人則主張系爭本票債權已不存在，則兩造就系爭本
    票債權存在與否已發生爭執，如不訴請確認，上訴人在私法
    上之地位將有受到侵害之危險，揆諸前開說明，上訴人提起
    本件訴訟，於法有據，合先敘明。
二、本件上訴人主張：
  (一)被上訴人持系爭本票向本院聲請裁定准予強制執行，然系爭
    本票係因上訴人、羅育綸與被上訴人為合組峰聖工業有限公
    司（下稱峰聖公司），峰聖公司當時尚未向金融機關申請支
    票，上訴人及羅育綸乃向被上訴人借票，由被上訴人開立支
    票6 張交付，上揭6 張支票均已兌現（下稱系爭借款），上
    訴人與羅育綸並開立系爭本票用以擔保，嗣於97年6 月間，
    峰聖公司申請支票經核准後，已開立該公司支票清償系爭借
    款，且係由上訴人及羅育綸負責向兌現發票銀行結帳，故系
    爭借款已清償完畢，系爭本票之保證亦已消滅。
  (二)系爭借款已轉為被上訴人於97年7 月8 日入股峰聖公司之股
    金，被上訴人因而持有峰聖公司百分之45股份，被上訴人再
    向上訴人及羅育綸請求票款，有重複給付之情形。又系爭借
    款係供峰聖公司使用，為公司股東間共同創業之款項，並非
    上訴人及羅育綸個人所使用，系爭借款應由兩造及羅育綸按
    佔股比例均攤。
  (三)因被上訴人要出資峰聖公司之證明，上訴人及羅育綸才簽發
    系爭本票與被上訴人。
  (四)上訴人及羅育綸於原審係請求確認被上訴人持有上訴人及羅
    育綸所簽發之系爭本票債權不存在，原審判決被上訴人勝訴
    ，上訴人不服提起上訴（因羅育綸未提出上訴，該部分已告
    確定），並為聲明：
  1.原判決就駁回上訴人後開第2項之訴部分廢棄。
  2.確認被上訴人持有上訴人及羅育綸所簽發之系爭本票債權對
    上訴人不存在。
三、被上訴人抗辯：
  (一)系爭借款係上訴人及羅育綸向伊之私人借貸，與峰聖公司無
    關，上訴人及羅育綸迄今仍未清償系爭借款。
  (二)被上訴人入股峰聖公司係在系爭借款之後，與本件無關。
  (三)上訴人於原審提出其給付與被上訴人之匯款單據、支票係用
    以清償其另外對被上訴人所負之借款債務。
  (四)答辯聲明：上訴駁回。
四、本院之判斷：
  (一)上訴人主張因被上訴人要出資峰聖公司之證明，上訴人及羅
    育綸才簽發系爭本票與被上訴人，且系爭借款係供峰聖公司
    使用，為公司股東間共同創業之款項，並非上訴人及羅育綸
    個人所使用，系爭借款應由兩造及羅育綸按佔股比例均攤云
    云，被上訴人則抗辯系爭借款係上訴人及羅育綸向伊之私人
    借貸，與伊入股峰聖公司無關等語。經查，原審於98年10月
    7 日依民事訴訟法第270 條之1 第1 項第3 款、第271 條之
    1 規定，為兩造整理並協議簡化爭點及不爭執事項，其中兩
    造不爭執事項為上訴人及羅育綸於97年3 月16日向被上訴人
    借票5 張，金額共計916,600 元，約定還款期限為97年6 月
    15 日 ，上訴人及羅育綸則開立系爭本票作為擔保（參見原
    審卷第120 頁），且上述不爭執事項核與上訴人及羅育綸於
    原審提出之起訴狀內容相符，參以被上訴人所提出之清償協
    議書上記載略以：茲因債務人丁○○（即上訴人）與債務人
    羅育綸先生於97年3 月16日向債權人乙○○借用支票5 張，
    票載金額共計916,600 元整，發票人為債權人乙○○，支票
    到期日為97年5 月31日。為確保債權人之權益與保障，雙方
    同意言明，本欠款還款期限為97年6 月15日等語（參見本院
    卷第35頁），且本院所屬民間公證人蔡佳燕於97年3 月27日
    為兩造及羅育綸公證之內容略以：債務人羅育綸、丁○○應
    依約於97年6 月15日前清償債權人乙○○916,600 元整之欠
    款，若未如期履行，對於全數欠款，願逕受強制執行等語（
    參見本院卷第33頁），足認系爭借款確係上訴人及羅育綸向
    被上訴人之私人借貸，峰聖公司並非系爭借款之債務人。又
    系爭本票係為了擔保系爭借款而簽發之事實，為兩造所不爭
    執，是上訴人主張系爭本票僅屬被上訴人出資峰聖公司之證
    明，或系爭借款係公司股東間共同創業之款項，系爭借款應
    由兩造及羅育綸按佔股比例均攤云云，均非可採。
  (二)按執票人依票據法第19條第4 項之規定，行使利得償還請求
    權者，固應由執票人負舉證責任，惟發票人對於執票人主張
    之原因事實及票據之真正，並不爭執，而主張票款已因清償
    抵銷等原因而消滅者，則舉證責任應由發票人負之（最高法
    院48年台上字第389 號判例參照）。本件上訴人主張於97年
    6 月間，峰聖公司申請支票經核准後，已開立該公司支票清
    償系爭借款，且係由上訴人及羅育綸負責向兌現發票銀行結
    帳，故系爭借款已清償完畢，系爭本票之保證亦已消滅云云
    。然查，依上訴人提出之支票存根以觀，其上記載之受款人
    除支票號碼XC0000000 、XC0000000 外，其餘受款人均非被
    上訴人（參見原審卷第17至30頁），且上開支票號碼XC0000
    000 、XC0000000 支票已註明作廢，是上揭支票存根並不足
    以證明上訴人已開立峰聖公司支票清償系爭本票。又峰聖公
    司開立之支票及支出明細均係峰聖公司與他人間之債權債務
    關係，上訴人復未舉證證明上揭支票及支出明細與清償系爭
    本票票款間有何相關存在。至於上訴人提出之匯款申請書雖
    記載上訴人於97年9 月1 日匯款100,000 元與被上訴人（參
    見原審卷第112 頁），然被上訴人抗辯該筆匯款係伊另案向
    上訴人借票簽發與訴外人林信凱，嗣伊就此部分業已匯款還
    給上訴人等語，並提出匯款存單明細表2 紙為證（參見原審
    卷第153 至154 頁），則該筆匯款是否係為清償系爭本票之
    用，殊非無疑。參以上訴人於96年8 月15日簽立之切結書上
    記載：茲因本人（即上訴人）向乙○○小姐借支票壹張面額
    100,000 元等語（參見原審卷第122 頁），且上訴人於原審
    亦陳稱：該切結書係借票開給林信凱時所立，係案外之關係
    等語（參見原審卷第170 頁），可知兩造間另有其他債權債
    務關係，前述匯款應係為清償兩造間其他債權債務關係，與
    系爭本票無關。此外，上訴人於96年8 月15日、97年2 月27
    日、98年1 月6 日簽立之切結書均係由上訴人單方開立，且
    前揭切結書所載內容皆為上訴人向被上訴人調借票據之情形
    ，前揭切結書上所示之金額亦與系爭借款之金額不相吻合，
    是上訴人主張峰聖公司申請支票經核准後，已開立該公司支
    票清償系爭借款，且系爭本票之保證亦已消滅云云，不足採
    信。
  (三)上訴人另主張系爭借款已轉為被上訴人於97年7 月8 日入股
    峰聖公司之股金，被上訴人因而持有峰聖公司百分之45股份
    ，被上訴人再向上訴人及羅育綸請求票款，有重複給付之情
    形云云，為被上訴人所否認。經查，證人丙○○於本院審理
    中到庭證稱：【（提示原審卷第8 頁）有無見過該份清償協
    議書？有，當初是被上訴人到南部向我提起他有投資一個焚
    化爐4 百多萬，上訴人僅給她百分之20的股份，希望調高股
    份。被上訴人出數百萬現金，上訴人僅出機器及現金70到80
    萬，被上訴人股份確實太少，雙方有到律師事務所談出資及
    股份問題，後來雙方私下調解，被上訴人告訴我，她的股份
    已經調整為百分之45】等語（參見本院卷第126 頁反面）。
    由此可知，證人丙○○對於被上訴人為何持有峰聖公司百分
    之45股份等相關情形並未親身見聞，故證人丙○○之證詞自
    難為有利於上訴人之認定。又依上訴人提出之合夥協議契約
    書所示，合夥人分別為峰聖公司（代表人為上訴人及羅育綸
    ）及茂洋科技有限公司（代表人為莊峻宇），其上並無被上
    訴人之簽名，是該合夥協議書自難認與被上訴人間有何關聯
    。另上訴人提出之合約書上雖記載：甲方（即上訴人及羅育
    綸）願讓百分之45股份予乙方（即被上訴人），甲方仍持有
    百分之55之股份等語（參見本院卷第10頁），然查，該合約
    書經公證人蔡佳燕於97年7 月8 日為兩造及羅育綸公證，倘
    上訴人及羅育綸曾與被上訴人約定，上訴人及羅育綸將峰聖
    公司百分之45股份轉讓予被上訴人時，被上訴人應給付之股
    金以系爭本票票款（即系爭借款）抵充，則該合約書對此重
    要事項理應有所註記，惟遍觀該合約書所有條款，均未見有
    此方面記載，因此，單憑該合約書尚不足以證明系爭借款與
    被上訴人持有峰聖公司百分之45股份間有對價關係存在。是
    上訴人主張系爭借款已轉為被上訴人於97年7 月8 日入股峰
    聖公司之股金，被上訴人再向上訴人及羅育綸請求票款，有
    重複給付之情形云云，委無可採。
  (四)綜上所述，系爭本票係由上訴人及羅育綸共同簽發，再交與
    被上訴人作為系爭借款之擔保，而上訴人對於系爭本票已清
    償完畢乙節，並未能舉證以實其說，則上訴人主張系爭本票
    之原因關係已不存在云云，為不足採。從而，上訴人訴請確
    認被上訴人持有上訴人及羅育綸所簽發之系爭本票債權對上
    訴人不存在，為無理由，不予准許。原審為上訴人敗訴之判
    決，並無不合，上訴意旨指摘原判決不當，求予廢棄改判，
    為無理由，應予駁回。
五、本案事證已臻明確，兩造其餘主張陳述及所提之證據，經審
    酌均與本院前揭判斷無影響，毋庸一一論述，附此敘明。
六、據上論結，本件上訴為無理由，依民事訴訟法第436條之1第
    3項、第449條第1項、第78條，判決如主文。
中    華    民    國    99    年    8     月    24    日
                  民事第一庭審判長法  官  郭琇玲
                                  法  官  郭俊德
                                  法  官  林哲賢
以上正本證明與原本無異
本判決不得上訴。
中    華    民    國    99    年    8     月    25    日
                                  書記官  陳佳彬

司法院資訊處製作；財團法人民間司法改革基金會備份。
